臺灣高等法院刑事裁定
111年度毒抗字第175號
抗  告  人
即  被  告  古欣方




上列抗告人因聲請施以強制戒治案件，不服臺灣新竹地方法院11
1年度毒聲字第67號，中華民國111年2月8日裁定（聲請案號：臺
灣新竹地方檢察署110年度毒偵緝字第112號、111年度聲戒字第7
號），提起抗告，本院裁定如下：
    主  文
抗告駁回。
    理  由
一、原裁定意旨略以：抗告人即被告甲○○前因施用毒品案件，於
    強制戒治處分執行完畢釋放後3年後再犯本案施用第二級毒
    品案件，經原審以110年度毒聲字第16號裁定送勒戒處所觀
    察、勒戒後，認仍有繼續施用毒品之傾向，有原審上開裁定
    、法務部○○○○○○○○○○民國111年1月28日中女戒衛第00000000
    000號函檢送之「法務部○○○○○○○○○○附設勒戒處所有無繼續
    施用毒品傾向證明書」及「有無繼續施用毒品傾向評估標準
    紀錄表」各1紙在卷可查（均附於臺灣新竹地方檢察署110年
    度毒偵緝字第112號卷內）。據此，本件之聲請，為有理由
    ，應予准許，爰裁定被告令入戒治處所施以強制戒治，其期
    間為6個月以上，至無繼續強制戒治之必要為止，最長不得
    逾1年等語。
二、抗告意旨略以：法務部於110年3月26日修改強制戒治評分標
    準，具法規命令的性質，依此新標準若評估後分數未達60分
    者，即無需強制戒治。爰請求撤銷原裁定，依修正評估標準
    重新為有利於被告之裁定云云。
三、按觀察、勒戒後，檢察官或少年法院（地方法院少年法庭）
    依據勒戒處所之陳報，認受觀察、勒戒人有繼續施用毒品傾
    向者，檢察官應聲請法院裁定或由少年法院（地方法院少年
    法庭）裁定令入戒治處所強制戒治，其期間為6個月以上，
    至無繼續強制戒治之必要為止，但最長不得逾1年，毒品危
    害防制條例第20條第2項定有明文。次按有無繼續施用毒品
    傾向之評估標準，並非完全以受勒戒人勒戒後之結果為準，
    勒戒前之各種情況，仍應作為評估之依據。依勒戒處所評分
    說明手冊規定，係以前科紀錄與行為表現、臨床評估、社會
    穩定度，三項合併計算分數，每一大項皆有靜態因子與動態
    因子。而關於有無繼續施用毒品傾向之評估標準，法務部業
    於110年3月26日以法矯字第11006001760號函修正頒布「有
    無繼續施用毒品傾向評估標準紀錄表」、「有無繼續施用毒
    品傾向評估標準評分說明手冊」，上開評分說明手冊載明判
    定之原則：「受觀察勒戒人入所後，經過2週時間的觀察、
    勒戒，由處所及醫療人員依據其各項紀錄、資料及觀察勒戒
    期間之行為表現，加以評分。在勒戒人入所4至6週後，可再
    做一次評估以做必要之評分修正。每一大項皆有靜態因子與
    動態因子。先以靜態因子分數評分，靜態因子分數總分在60
    分（含）以上為『有繼續施用毒品傾向』；60分以下，與動態
    因子分數相加，如果總分在60分（含）以上，為『有繼續施
    用毒品傾向』」，又評估標準紀錄表及說明手冊中「前科紀
    錄與行為表現」之第1題及第3題之計分方式修正如下(餘無
    修正)：㈠第1項「毒品犯罪相關司法紀錄」：計分方式修正
    為每筆(次)5分，總分上限為10分；㈡第3項「其他犯罪相關
    紀錄」：計分方式修正為每筆(次)2分，總分上限為10分。
    是被告有無繼續施用毒品傾向，係依具體個案之臨床實務及
    相關事證等情綜合判定，有其相當之專業依據及標準，且涉
    及專門醫學，又衡酌強制戒治之目的，係為協助施用毒品者
    戒斷毒品之心癮及身癮所為之一種保安處分類型，而該評估
    標準係將與判斷有無繼續施用傾向之相關因素加以列舉及量
    化，適用於每一位受觀察、勒戒處分之人，具一致性、普遍
    性、客觀性，以利執法者判定受勒戒人有無繼續施用毒品傾
    向，倘其評估由形式上觀察，無擅斷或濫權等明顯不當情事
    ，法院應予尊重。
四、經查：
　㈠被告前於100年間，因施用毒品案件，經原審法院以100年度
    毒聲字第201號裁定令入勒戒處所執行觀察、勒戒後，認有
    繼續施用毒品之傾向，再經同法院以101年度毒聲字第17號
    裁定令入戒治處所施以強制戒治，於101年11月20日停止處
    分釋放出所，並經臺灣新竹地方檢察署檢察官以101年度戒
    毒偵字第27號為不起訴處分確定，有本院被告前案紀錄表附
    卷可稽。復於上開101年11月20日強制戒治執行完畢3年後之
    109年9月10日17時許，為本案施用第二級毒品，經原審以11
    0年度毒聲字第16裁定送勒戒處所觀察、勒戒，而於110年12
    月23日送法務部○○○○○○○○○○附設勒戒處所觀察、勒戒後，該
    勒戒處所依據被告之前科紀錄與行為表現、臨床評估、社會
    穩定度等3大項因素（每1大項均有靜態因子與動態因子）進
    行評估，其中：（1）前科紀錄與行為表現部分合計為22分
    （有2筆毒品犯罪相關司法紀錄計10分、首次毒品犯罪年齡
    為「20歲以下」計10分、有1筆其他犯罪相關紀錄計2分、入
    所時尿液毒品檢驗為「無藥物反應」計0分，上開4項靜態因
    子合計為22分；另在所內行為表現之動態因子計0分）；（2
    ）臨床評估部分合計為37分（有多重毒品濫用（安非他命【
    A】、海洛因【H】）計10分、合法物質（菸）濫用計2分、
    使用方式（無注射使用）計0分、使用年數超過1年計10分，
    上開靜態因子合計為22分；「有，Bipolar」精神疾病共病
    （含反社會人格）計10分、臨床綜合評估（含病識感、動機
    、態度、就醫意願）評定為「偏重」計5分，上開動態因子
    合計為15分）；（3）社會穩定度部分合計為5分（工作係「
    全職工作：檳榔攤」計0分、家人有濫用藥物計5分、【入所
    後家人有訪視計0分、出所後與家人同住計0分，此二者合計
    上限5分】）。以上前科紀錄與行為表現、臨床評估、社會
    穩定度等總分合計為64分（靜態因子共計49分，動態因子共
    計15分），經評定認被告為「有繼續施用毒品傾向」之情事
    ，有法務部○○○○○○○○○○111年1月28日中女戒衛第0000000000
    0號函檢送之「法務部○○○○○○○○○○附設勒戒處所有無繼續施
    用毒品傾向證明書」及「有無繼續施用毒品傾向評估標準紀
    錄表」在卷可稽。是新修正之「有無繼續施用毒品傾向評估
    標準」既係法務部邀集專家學者暨相關機關研商後修正完竣
    ，以因應本次毒品危害防制條例之修法意旨，且為一般受觀
    察勒戒處分人均一體適用，並無恣意、濫權情事，本院就此
    專業判斷自應尊重。而且依照評分說明手冊載明判定之原則
    ，上述評估係該所相關專業知識經驗人士，於被告受觀察、
    勒戒期間，依其本職學識評估被告之前科紀錄與行為表現、
    臨床評估、社會穩定度等因子所為之綜合判斷，經科學驗證
    所得之結論，足徵上開證明書及評估標準紀錄表，係綜合個
    案之臨床實務及具體事證為評分，以判定被告有繼續施用毒
    品傾向，自形式上觀察，並無擅斷或濫權等明顯不當之情事
    ，自得資為判斷被告有無繼續施用毒品傾向之證明。是自上
    開評定之評分結果觀之，被告確有繼續施用毒品之傾向，而
    達應施以強制戒治之標準，自有依法再施以強制戒治以降低
    其再次施用毒品之危險性之必要。從而，原裁定據此裁定被
    告令入戒治處所施以強制戒治，其期間為6個月以上，至無
    繼續強制戒治之必要為止，但最長不得逾1年，經核於法並
    無不合。
　㈡抗告意旨請求本院依法務部於110年3月26日所修改之強制戒
    治評分標準，重新為有利於被告之裁定等語置辯。查法務部
    ○○○○○○○○○○附設勒戒處所人員評估被告是否有繼續施用毒品
    傾向，係以「毒品犯罪相關司法紀錄」、「首次毒品犯罪年
    齡」、「其他犯罪相關紀錄」、「入所時尿液毒品檢驗」、
    「所內行為表現」、「物質使用行為」、「合法物質濫用」
    、「使用年數」、「臨床綜合評估（含病識感、動機、態度
    、就醫意願）」、「工作」、「家庭」等靜態因子、動態因
    子綜合評估，業經本院說明如前，且前述法務部○○○○○○○○○○
    附設勒戒處所有無繼續施用毒品傾向證明書及評估標準紀錄
    表所載之綜合判斷結果，係該所相關專業知識經驗人士於被
    告入所執行觀察、勒戒期間，依其本職學識就被告之前科紀
    錄及行為表現、臨床評估及社會穩定度等因素所為之綜合判
    斷，具有科學驗證所得之結論，且勒戒處所之組織、人員之
    資格及執行觀察、勒戒相關程序，暨判斷施用毒品者，有無
    繼續施用毒品傾向，均有相關法令嚴格規範，非可恣意而為
    ，且上開評估內容，已依照法務部於110年3月26日因應毒品
    危害防制條例之修正意旨及109年11月18日最高法院刑事大
    法庭109年台上大字第3826號之裁定標準，據以為評估判斷
    認定，由形式上觀察，亦無擅斷或濫權等明顯不當之情事，
    自得資為判斷被告有無繼續施用毒品傾向之證明。故本件被
    告有繼續施用毒品傾向，業經法務部○○○○○○○○○○附設勒戒處
    所，依據法務部於110年3月26日修正頒布「有無繼續施用毒
    品傾向評估標準紀錄表」、「有無繼續施用毒品傾向評估標
    準評分說明手冊」予以評估，是抗告意旨認其經評估有繼續
    施用毒品傾向，係法務部○○○○○○○○○○附設勒戒處所依據舊的
    評估標準所為，顯然容有誤會。
五、綜上所述，本件檢察官之聲請應屬有據，原審依毒品危害防
    制條例第20條第2項後段、第3項規定，裁定被告令入戒治處
    所施以強制戒治，其期間為6個月以上，至無繼續強制戒治
    之必要為止，但最長不得逾1年，經核其認事用法，並無違
    誤。被告依憑己意指摘原裁定不當，請求撤銷原裁定，為無
    理由，應予駁回。
據上論斷，應依刑事訴訟法第412條，裁定如主文。
中　　華　　民　　國　　111 　年　　3 　　月　　3 　　日
                  刑事第十九庭  審判長法　官  曾淑華
                                      法  官  李殷君
                                      法  官  陳文貴
以上正本證明與原本無異。
不得再抗告。
                                      書記官  俞妙樺
中　　華　　民　　國　　111 　年　　3 　　月　　3 　　日